【裁判字號】    97,訴,1186
【裁判日期】    980313
【裁判案由】    偽造文書
【裁判全文】
臺灣高雄地方法院刑事判決              97年度訴字第1186號
公  訴  人  臺灣高雄地方法院檢察署檢察官
被      告  丁○○
                    （現於高雄第二監獄另案執行中）
公設辯護人  癸○○
被      告  丙○○
選任辯護人  王朝震  律師
被      告  辛○○
被      告  甲○○（原名王清波.
被      告  乙○○
上列被告因偽造文書案件，經檢察官提起公訴（96年度偵字第30
428號），本院判決如下：
    主  文
丁○○共同犯使公務員登載不實文書罪，處拘役肆拾日，如易科
罰金，以銀元參佰元即新臺幣玖佰元折算壹日；減為拘役貳拾日
，如易科罰金，以銀元參佰元即新臺幣玖佰元折算壹日。
辛○○共同犯使公務員登載不實文書罪，處有期徒刑肆月，如易
科罰金，以銀元參佰元即新臺幣玖佰元折算壹日；減為有期徒刑
貳月，如易科罰金，以銀元參佰元即新臺幣玖佰元折算壹日。
甲○○共同犯使公務員登載不實文書罪，累犯，處有期徒刑陸月
，如易科罰金，以銀元參佰元即新臺幣玖佰元折算壹日；減為有
期徒刑參月，如易科罰金，以銀元參佰元即新臺幣玖佰元折算壹
日。
乙○○共同犯使公務員登載不實文書罪，處拘役伍拾日，如易科
罰金，以銀元參佰元即新臺幣玖佰元折算壹日；減為拘役貳拾伍
日，如易科罰金，以銀元參佰元即新臺幣玖佰元折算壹日。
丙○○無罪。
    事  實
一、甲○○前因違反麻罪藥品管理條例及肅清煙毒條例等案件，
    經臺灣高等法院高雄分院82年度上訴字第816 號分別判處有
    期徒刑，並合併定應執行有期徒刑10年確定，於民國85年4
    月19日因縮短刑期假釋出監，並於91年9 月28日假釋期滿未
    經撤銷假釋，其未執行之刑以已執行論。詎仍不知悔改，甲○○與丁○○、辛○○及越南籍女子NGUYEN THI KHANH LY
    （中文姓名：乙○○，下稱乙○○，業於96年3 月9 日出境
    ），均明知丁○○與乙○○並無結婚真意，竟共同基於使公
    務員登載不實文書之犯意聯絡，先由辛○○介紹甲○○認識
    丁○○，雙方言明由丁○○與乙○○辦理假結婚後，由甲○○每月支付丁○○新臺幣（下同）1 萬元之酬勞，以為丁○○作為人頭丈夫之代價。嗣由甲○○陪同丁○○前往越南，
    並於94年2 月25日在越南國胡志明市公證處由丁○○與乙○○辦理公證結婚手續，其後，並由甲○○陪同丁○○，於同
    年3 月11日某時，至高雄市鼓山區戶政事務所辦理結婚登記
    ，使該戶政事務所公務員，將丁○○與乙○○結婚之不實事
    項，登載於職務上所掌之戶籍登記資料上，足生損害於戶政
    機關對戶政資料管理之正確性。嗣乙○○於同年3月27日入
    境台灣後不久即未與丁○○同住。後因甲○○僅支付2 個月
    之人頭費用予丁○○後即停止支付【先後於94年5 月11日、
    94 年6月9 日分別匯款1 萬元入於丁○○設於高雄鼓岩郵局
    （局號：000000-0）第000000-0號存簿儲金帳戶】，致丁○○心生不滿，遂向警方自首，因而循線查獲，而悉上情。
二、案經高雄市政府警察局鼓山分局報請臺灣高雄地方法院檢察
    署檢察官偵查起訴。
    理  由
壹、程序部分：
一、按法院認為應科拘役、罰金或應諭知免刑或無罪之案件，被
    告經合法傳喚無正當理由不到庭者，得不待其陳述逕行判決
    ，刑事訴訟法第306 條定有明文。本案被告乙○○經合法傳
    喚，有外交部條約法律司97年11月11日條二字第0970221793
    0號函及送達證書、郵件回執各1份在卷可參（訴卷第53～54
    頁），無正當理由不到庭，爰不待其到庭陳述，逕行一造辯
    論判決，併此敘明。
二、次按被告以外之人於審判外之言詞或書面陳述，除法律有規
    定者外，不得作為證據，刑事訴訟法第159條第1項定有明文
    。又被告以外之人於審判外之陳述，雖不符前4條之規定，
    而經當事人於審判程序同意作為證據，法院審酌該言詞陳述
    或書面陳述作成時之情況，認為適當者，亦得為證據，刑事
    訴訟法第159條之5第1項亦定有明文。本院用以認定本案事
    實所憑之被告以外之人於審判外之言詞或書面陳述，檢察官
    及被告於審判程序中均未曾聲明異議，並同意將之作為證據
    （訴卷第141～146頁），本院復審酌該等言詞或書面陳述作
    成時之情況均屬正常，且與本案相關之待證事實具有關連性
    ，認適當作為證據，依前開之規定，認上開陳述均具有證據
    能力，合先敘明。
貳、實體部分：
一、訊據被告丁○○、辛○○、甲○○均矢口否認有上開犯行，
    丁○○辯稱：我與乙○○是真結婚，我去派出所報案是因為
    不滿辛○○云云；辛○○辯稱：是我請甲○○幫忙介紹，帶
    丁○○娶越南新娘，所需費用10萬元，由我支付云云；甲○○辯稱：辛○○知道我娶越南妻子，剛好我太太堂妹沒有結
    婚，想來台灣，所以就介紹丁○○與乙○○結婚云云。惟查
    ：
  (一)上揭事實，業據被告丁○○於警詢時證稱：因我太太越南籍
    人士乙○○與我假結婚，我向警方自首，我與乙○○於94年
    2 月25日在越南結婚，是我父親丙○○之同居女友辛○○介
    紹男子王清波帶我至越南結婚，我與乙○○在越南結婚後，
    乙○○何時入境台灣我均不知道，也沒有見過面。…當時王
    清波帶我至越南時，有告訴我說至越南要假結婚，一個月要
    給我新台幣1 萬元，結婚後回台灣剛開始有拿2 個月2 萬元
    給我，後來就沒有拿給我了。…辛○○知道我去越南是假結
    婚的，我父親丙○○不知情。…王清波於96年10月2 日13時
    許，打電話給我說於96年10月4 日10時後，會帶我至戶政事
    務所辦離婚，所以我今日才至貴所自首。乙○○於何時入境
    我均不知道，也不知道她現今在何處，是否從事不法情事我
    也不知道等語（警卷第14～15頁），又稱：我與乙○○假結
    婚後過不久甲○○就有匯給我每個月1 萬元整共2 個月，但
    後來就沒有再匯給我了，是匯入我台灣郵局鼓岩支局（帳號
    ：000000-0000000-0）。我不知道是何人至機場接乙○○，
    因乙○○至台灣我也不清楚，乙○○至台灣後我沒有與乙○○住在一起，也不知道乙○○住在何處。只有甲○○與辛○○知道我與乙○○假結婚的事等語（警卷第19頁）綦詳。被
    告辛○○及甲○○雖稱：丁○○有精神疾病，所供不可採等
    語，惟經本院向高雄市立凱旋醫院函詢結果：丁○○屬於精
    神官能性憂鬱症，並無幻聽妄想等症狀，意即該病症並不影
    響其現實判斷能力，有高雄市立凱旋醫院97年9 月17日高市
    凱醫成字第第0970005748號函及病歷資料1 份在卷可按（訴
    卷第58～74頁）。足證，被告丁○○上開所述，應非其罹患
    精神病而自行妄想所致。此外，卷內復有被告丁○○指認被
    告乙○○、甲○○、辛○○之資料（警卷第29～31頁）、臺
    灣郵政股份有限公司高雄郵局96年10月17日高營字第096200
    2860號函及高雄鼓岩郵局（局號：000000-0）第000000-0號
    存簿儲金丁○○帳戶開戶基本資料暨案關交易清單各1 份（
    警卷第43～50頁）、被告辛○○、丙○○指認被告乙○○之
    資料（偵卷第13～14頁）、高雄市政府警察局鼓山分局96年
    12月7 日訪查記錄表3 張（偵卷第15～17頁）、高雄市鼓山
    區戶政事務所96年12月17日高市鼓戶字第0960005389號函及
    丁○○與越南女子乙○○辦理結婚登記申請書、結婚證書、
    聲明書等相關資料1 份（偵卷第23～27頁）、臺灣郵政股份
    有限公司高雄郵局97年1 月8 日高營字第0972000080號函及
    高雄凹仔抵郵局及左營新莊仔郵局94年5 月11日、94年6 月
    9 日分別受理匯入丁○○帳戶（局號：000000-0、帳號：
    000000-0）新臺幣各10000 元之「郵政國內匯款單」影本2
    份（偵卷第47～49頁）、高雄市政府警察局鼓山分局97年7
    月10日高市警鼓分偵字第0970014195號函及96年10月2 日至
    97年6 月26日期間之受理民眾報案記錄表（97年審訴1387號
    第55～67頁）、內政部警政署97年9 月18日警署外字第0970
    113090號函（本院卷第75頁）、內政部入出國及移民署97年
    9 月23日移署資處娟字第09710353850 號函及乙○○入出國
    日期證明書及外僑居留資料查詢表各1 份（本院卷第76 ～
    79頁）等資料在卷可供稽核，故被告丁○○與被告乙○○，
    確有於上開時、地，辦理公證結婚，並申請結婚登記之情事
    ，且被告甲○○亦確有於丁○○與乙○○辦理結婚並於乙○○入境後之94年5月11日、94年6月9日分別匯款1萬元於丁○○前揭帳號之情事，從而，被告丁○○所指與乙○○假結婚
    乙事，即非無由。
  (二)被告甲○○於警、偵訊中先否認有匯款予丁○○乙事（警卷
    第2 頁、偵卷第10、33、34頁）；繼於本院準備程序中又改
    稱：我回想可能當時欠辛○○錢，還錢時依辛○○的指示匯
    到丁○○的帳戶云云（審訴卷第30頁），其前後供述不一，
    所辯是否真實，已屬可疑；雖被告辛○○亦陳稱：甲○○欠
    我2 萬元，所以我請他匯入丁○○的帳戶；甲○○欠我錢，
    我信用破產，帳戶不能用，所以我才請甲○○匯到丁○○郵
    局的帳號，丁○○帳號裡面的錢是我的，是我拿卡去領出來
    用的等語（審訴卷第46頁）。然則，關於甲○○所借款項部
    分，被告辛○○於審理時供稱：伊沒有記帳、沒有欠條、也
    沒有算利息，到目前為止還欠伊多少錢伊不知道云云（訴卷
    第111 頁），對於借錢之細節無法清楚交待，是否為真，已
    令人生疑。況被告辛○○復供承：在越南新娘來的前一年及
    後一年期間，伊曾在文藻的餐廳賣麵（大約自93年7 月至95
    年7 月），且此段時期伊每個月與餐廳的承包商結帳，均是
    請承包商將金額匯到伊女兒謝憶茹在華南銀行的帳戶，上開
    帳戶均是伊在使用及保管，並且當時伊自己尚有大眾、華南
    、郵局的帳號，且其同居人丙○○應該也有帳號等語（訴卷
    第112 ～113 頁）。果爾，則辛○○何以不叫甲○○將所欠
    款項匯入伊女兒謝憶茹在華南銀行的帳戶，反而叫甲○○匯
    入丁○○之上開帳戶，此顯與常情不符。又依辛○○所述，
    甲○○所欠伊之款項不過3 、4 萬元（訴卷第111 頁），而
    甲○○所匯金額為2 萬元，已是所欠金錢之半數，且辛○○
    又稱該匯款是伊用提款卡一次提領的（訴卷第111 頁背面）
    ，則不論辛○○或甲○○，對於此2 筆匯款應當記憶深刻才
    是，卻何以辛○○與甲○○於警、偵中均分別供稱並無上開
    匯款，亦從未提及雙方有金錢借貸乙事，直到檢察官起訴後
    ，被告甲○○、辛○○見起訴書列有上開匯款紀錄附於卷內
    ，始改稱雙方有借款，及該匯款係償還上開借款乙事，足證
    ，甲○○及辛○○所辯，與事實不符，委不可採。益徵，上
    開2 筆匯款應是甲○○所支付與丁○○之人頭丈夫之代價無
    疑。
  (三)被告辛○○雖稱：是我拿10萬元請甲○○帶丁○○至越南辦
    理結婚的等語（警卷第7 頁、偵卷第8 頁）；被告甲○○復
    供稱：是辛○○拿10萬元請我帶丁○○至越南辦理結婚等語
    （警卷第3 頁、審訴卷第30頁）。惟查，被告甲○○於本院
    審理時證述：（問：所謂辛○○拿十萬元給你，他是在什麼
    地方拿給你的，你究竟把錢用到哪裡去？）她約我出來本來
    講好是在咖啡廳，後來她說沒辦法，所以後來我去他家外面
    ，拿走十萬元，要替他辦丁○○娶越南太太的事情。我帶丁○○出去越南之前一、二個月拿的。後來剩下幾千元，她就
    說算了，沒有還給她。拿的時候沒有其他人在場。（問：你
    這十萬元用到哪裡去？有無給女方？）有，只有給女方一萬
    元台幣，意思意思…。其他的錢用在吃、住、機票。女方家
    裡不會很有錢，丁○○從外表看不出來有精神病，且女方不
    知道丁○○有精神病，她來臺灣後才知道。…給女方娘家1
    萬元是我決定的，我回來後沒有明確跟辛○○講說這10萬元
    怎麼花，我是講說總共花了剩下幾千元，我有說有給一點意
    思意思給女方娘家，但是沒有講多少錢等語（訴卷第114 、
    116 頁）。核與被告辛○○所稱：（問：丁○○結婚，女方
    本人及娘家拿到多少錢？）我不知道，因為王清波沒有跟我
    講，我拿十萬元給他，他最後跟我說剩幾千元，我沒有跟他
    要回來。（問：王清波因為介紹有無拿到好處？）沒有，我
    們沒有談到這個。（問：妳的十萬元是在哪個帳號提出來的
    ，是在哪個地方交給王清波的？你那次提款是提多少錢？）
    我記得我好像提了六萬或是九萬，應該是在丁○○出國前給
    的，大約是在出國前一星期裡面提領出來的，我們是約在外
    面交給他的。我不是在我家裡面交給他的，但我不清楚是不
    是在巷口交給他的。所謂的巷口，離我家大約四、五間房子
    等語（訴卷第115 、116 頁），其二人所述關於交付金錢的
    時間、交付金錢的地點，彼此不一外，尤其甲○○只給乙○○娘家1 萬元，非但與一般「行情」不合，且此等婚姻大事
    ，甲○○身為介紹人卻在未經男方家長同意之下，擅自作主
    決定只給女方娘家1 萬元「意思意思」，且回台後復未將此
    行花費之明細及給予女方之金額向辛○○詳細報告及交待，
    而辛○○竟也不聞不問，在在與台灣社會一般之風俗習慣及
    社會常情不合，況辛○○復供承：伊沒有辦法證明有出這10
    萬元等語，故究竟有無辛○○拿10萬元請甲○○帶丁○○去
    越南辦理結婚乙事，已屬可疑。此外，甲○○雖稱：丁○○
    從外表看不出來有精神病，然丁○○實際出庭經本院直接審
    理後三位法官評議結果均認：「依剛才的對答過程，被告丁○○尚能正確回答問題，但是其回答時講話的速度，明顯較
    一般人慢，且神情、眼神相較於一般人有給人略為遲緩的感
    覺，但這感覺並不是非常嚴重，只是感覺似乎其對答的態度
    、神情，有稍微與一般人不同，但應該沒有到與一般人相差
    有極度差異而不正常的情形。」（訴卷第138頁）。又被告
    辛○○亦供稱：丁○○他以前是可以工作的，只是神情比較
    呆滯而已，也可以對談，也可以自理生活，只是感覺比較遲
    緩而已。他其實從小就是這樣子，他自己不會洗澡，也就是
    洗的時候都是沖水而已，身上髒的地方也不會洗，我從他國
    小六年級開始就跟他父親同居，我看到他的情形，就是例如
    用毛巾不會擰乾，就直接擦，教了很多次都不會，也都不會
    把毛巾放回原位，其實就是從小反應比較慢，比較遲鈍，我
    只是覺得他怪怪的，到了他國中畢業後，又大了一些，他父
    親丙○○覺得他怪怪的。所以後來丙○○出獄之後就把他帶
    去給醫生看，檢查結果是智能不足，這是因為我問說為何會
    有壹張殘障手冊，丙○○才跟我講的。（問：以前你與他相
    處的時候，是否就感覺他很遲緩？）是的，連吃飯都很慢。
    …其實從小他生活起居就是沒有辦法自己照顧自己，衣服上
    扣、下扣亂扣等語（訴卷第138頁背面）。被告丙○○亦供
    稱：丁○○沒有當兵，所以免役，應該是鑑定就智能不足。
    （問：從小就反應這麼慢？）的確是，從小就這樣，三、四
    歲時見到陌生人甚至會躲起來。他洗澡的確是沒有辦法洗乾
    淨，有時候叫他洗他自己的碗，洗完之後，也沒有洗乾淨，
    上面還有飯粒跟油污。其實他的生活起居，從小到大我們都
    還是必須要非常的注意，在國小二年級的時候，老師本來建
    議說要讓他去讀啟智班，但他自己不要，所以就唸一般的班
    級，名次都排在最後面等語（訴卷第138頁背面）. 準此，
    丁○○之神情、態度及反應上既與一般人不同，則丁○○去
    越南結婚之時，豈有可能瞞過乙○○及女方家屬的眼睛？果
    爾，乙○○既知丁○○並不正常，豈有可能同意下嫁於丁○○，又縱令同意下嫁，又豈可能只拿區區1萬元代價？足證
    ，被告甲○○及辛○○上開所辯，均非事實，不可採信。益
    徵，乙○○並非真心要嫁給丁○○，丁○○與乙○○二人在
    越南辦理結婚登記，並無結婚之真意甚明。
  (四)又證人戊○○證稱：有看過類似東南亞女子跟丁○○走在巷
    子…有聽伊媽媽說丁○○要結婚，惟因與丁○○平日沒有互
    動，所以不知丁○○究竟有無結婚，也無法判斷上述女子是
    否有無住在丁○○家等語（訴卷第105 ～106 頁）；證人庚○○○證稱：伊曾於九四年間大約二、三月，經過丁○○家
    的時候，看到有一個外籍女子在他家裡面，看過一到二次但
    該名外籍女子在林家究竟住多久，伊不知道。且伊我沒有辦
    法辨識是哪一名女子。就你所知，丁○○究竟有無結婚，伊
    不知道；伊雖曾聽過辛○○在文藻時有一個外籍女子在幫忙
    洗碗，但伊去文藻那裡幫忙時沒有看過那個外籍女子到那裡
    幫忙等語（訴卷第107 ～108 頁）。證人壬○○則證稱：因
    為與丁○○家沒有互動，所以沒有注意，也不知道丁○○有
    沒有娶越南女子等語（訴卷第103頁）。準此，上開證人既
    均不知丁○○究竟有無結婚，從而，上開證人之證詞，均無
    足為有利於被告丁○○、辛○○、甲○○之認定。此外，被
    告丙○○於本院審理時供稱：辛○○拜託被告甲○○幫丁○○娶個太太，這個事情是丁○○第二次出國的時候，我才知
    道丁○○要去娶太太，因為丁○○不在，我問說怎麼沒有回
    來，辛○○才跟我說他讓丁○○去娶太太，所以我知道的就
    是這樣子。…（問：你究竟知不知道他們的結婚是真的或是
    假的？是否講好用結婚的方式讓外籍女子入境，並且入境後
    每個月給付丁○○一定的對價？）我不曉得他們有沒有這樣
    的約定，我是事情發生後，我去警察局作筆錄的時候，警察
    才講說有匯款給丁○○，我還說這不可能，我後來才聽我太
    太（即辛○○）講說這是她跟丁○○拿郵局的存簿，說她與
    甲○○有金錢的往來，所以匯錢到簿子裡面去，至於這個匯
    入我兒子帳戶的錢，究竟是佣金、對價或是辛○○與甲○○
    間的債務，這個我就不清楚。（問：所以你是否認說你知道
    丁○○是去假結婚？）我不知道。他是第二次丁○○出國已
    經上了飛機後，我才知道他要去結婚，我知道他的確在越南
    有辦登記等語（訴卷第139～140頁）。準此，被告丁○○與
    丙○○係父子至親，辛○○與丙○○又係同居關係，則丁○○至越南娶新娘乙事，辛○○及丁○○竟未事先告訴丙○○
    ，若係正常的嫁娶，豈會如此？且台灣、越南兩地均未宴客
    ，縱令丁○○精神上異於常人，上述作法亦與一般常情不合
    。益證，本件確屬假結婚無疑。
  (五)綜上所述，被告丁○○、辛○○、甲○○所辯，要與常情不
    合，均不可採，故本案事證明確，被告丁○○、辛○○、甲○○、乙○○等人上開犯行，堪以認定，自應依法論科。
二、按行為後法律有變更者，適用行為時之法律。但行為後之法
    律有利於行為人者，適用最有利於行為人之法律，刑法第2
    條第1 項定有明文。又刑法第2 條係規範行為後法律變更所
    生新舊法律比較適用之準據法，是刑法第2 條本身雖經修正
    ，但該條文既屬適用法律之準據法，本身尚無比較新舊法之
    問題，應逕適用裁判時之刑法第2 條規定以決定適用之刑罰
    法律。再比較時應就罪刑有關之共犯、未遂犯、想像競合犯
    、牽連犯、連續犯、結合犯，以及累犯加重、自首減輕暨其
    他法定加減（如身分加減）與加減例等一切規定，綜其全部
    罪刑之結果而為比較（最高法院95年第8 次刑事庭會議決議
    參照）。查本案被告行為後，刑法業於94年2 月2 日修正公
    布，自95年7 月1 日起施行，茲就比較情形分述如下：
  (一)刑法第28條共犯修正施行前規定「2 人以上共同實施犯罪之
    行為者，皆為正犯」，修正施行後規定「2 人以上共同實行
    犯罪之行為者，皆為正犯」，修法後將完全未參與犯罪行為
    之實行之陰謀共同正犯及預備共同正犯刪除，本件被告與同
    案被告楊豐名就前開犯行有犯意聯絡及行為分擔，不論依修
    正前之刑法第28條，或修正後之刑法第28條之規定，均構成
    共同正犯，故適用修正前刑法第28條規定，對其等而言並無
    不利之情形，故應適用修正前刑法第28條，論以共同正犯。
  (二)修正前刑法第214 條使公務員登載不實罪中罰金刑部分，其
    最低刑度依修正前刑法第33條第5 款規定，為1 元以上，經
    折算為新臺幣後，為新臺幣3 元以上，而修正後刑法第33條
    第5 款規定罰金為新臺幣1000元以上，較舊法為高，應以舊
    法有利於被告。
  (三)被告行為後，刑法第47條累犯原規定：「受有期徒刑之執行
    完畢或受無期徒刑或有期徒刑一部之執行而赦免後，五年以
    內再犯有期徒刑以上之罪者，為累犯，加重本刑至二分之一
    。」，修正後之刑法第47條規定為：「受徒刑之執行完畢，
    或一部之執行而赦免後，五年以內故意再犯有期徒刑以上之
    罪者，為累犯，加重本刑至二分之一。第九十八條第二項關
    於因強制工作而免其刑之執行者，於受強制工作處分之執行
    完畢或一部之執行而免除後，五年以內故意再犯有期徒刑以
    上之罪者，以累犯論。」。本件被告所犯係屬故意犯罪，不
    論依新法或舊法均構成累犯，應適用修正前刑法之規定。
  (四)被告行為後，修正後刑法第62條規定「對於未發覺之罪自首
    而受裁判者，得減輕其刑」，與修正前刑法第62規定「對未
    發覺之罪自首而受裁判者，減輕其刑」不同。比較新舊法結
    果，以舊法自首應減輕其刑較有利於行為人。
  (五)修正前刑法第5 條第5 款關於「本法於凡在中華民國領域外
    犯左列各罪者，適用之：五、第二百十一條、第二百十四條
    、第二百十六條及第二百十八條之偽造文書印文罪」之規定
    ，雖經修正改列於刑法第5 條第7 款，並規定：「本法於凡
    在中華民國領域外犯下列各罪者，適用之：七、第二百十一
    條、第二百十四條、第二百十八條及第二百十六條行使第二
    百十一條、第二百十三條、第二百十四條文書之偽造文書罪
    」，但於本案，此項修正僅屬條文移列與文字修正，經比較
    新、舊法後，結果並無不同，自無有利或不利。
  (六)結論：綜上全部比較結果，本件情形，新法對被告並非有利
    ，揆諸上揭說明，應一體適用被告行為時即修正前之規定，
    予以論處。
三、核被告丁○○、辛○○、甲○○、乙○○所為，係犯刑法第
    214條之使公務員登載不實公文書罪。被告丁○○、辛○○
    、甲○○、乙○○四人間，就上開犯行有犯意聯絡及行為分
    擔，應論以共同正犯。被告甲○○有上開事實欄所述刑之宣
    告及執行完畢紀錄，有臺灣高等法院被告前案紀錄表1份在
    卷可按，其於5年以內再犯本件有期徒刑以上之罪，為累犯
    ，應依修正前刑法第47條規定，加重其刑。又按被告自首後
    ，復於偵審中翻供否認自首之犯罪事實，然對於自首之成立
    仍無影響，仍依刑法第62條前段規定減輕其刑（最高法院85
    年度重訴字第724號、94年度訴字第303號判決意旨可供參照
    ）。故被告丁○○雖於偵、審中翻異前詞，否認犯罪，然依
    上述，仍有自首規定之適用。從而，被告丁○○就前揭犯罪
    事實，係主動於犯罪偵查機關尚未發覺犯罪事實之前，即向
    承辦員警自首乙情，有被告丁○○之警詢筆錄在卷可查，是
    被告丁○○對上開未發覺之犯罪自首，並願接受裁判，爰依
    修正前刑法第62條前段之規定減輕其刑。爰審酌被告等人為
    圖謀小利，竟共謀以假結婚之方式使越南女子乙○○非法入
    臺，對於我國戶政機關對於戶政管理之正確性所生之損害非
    輕、所為非是，嚴重影響社會善良風俗，且被告丁○○、辛○○、甲○○犯後並無悔意，暨其犯罪之手段、目的及動機
    等一切具體情狀，量處如主文所示之刑。至被告行為時之刑
    法第41條第1項前段及罰金罰鍰提高標準條例第2條（現已刪
    除）係規定以銀元100元至300元折算1日（即以新臺幣300
    元至900元折算1日），而被告行為後之現行刑法第41條第1
    項前段，則係規定以新臺幣1,000元、2,000元或3,000元折
    算1日，是經比較修正前、後之易科罰金折算標準，應以行
    為時即修正前之規定，較有利於被告，故依刑法第2條第1項
    前段之規定，本件自應適用修正前刑法第41條第1項前段之
    規定，諭知易科罰金之折算標準。又本件被告等人犯罪時間
    在96年4月24日以前，合於減刑條件，爰依中華民國96年罪
    犯減刑條例第2條第1項第3款之規定，減其宣告刑二分之一
    ，並諭知易科罰金之折算標準。
四、無罪部分：
  (一)公訴意旨略以：被告丙○○與丁○○、辛○○、甲○○及越
    南女子乙○○等人，共同基於使公務員登載不實之犯意聯絡
    ，由丙○○及辛○○介紹甲○○認識丁○○，雙方言明由丁○○與乙○○辦理假結婚後，由甲○○每月支付丁○○新臺
    幣（下同）1 萬元作為人頭費用，再由甲○○陪同丁○○，
    於94年2 月25日某時赴越南，與乙○○辦理假結婚，嗣乙○○於同年3 月間某日來臺後，即由甲○○帶至不詳處所，而
    未與丁○○同住。其後，並由甲○○陪同丁○○，於同年3
    月11日某時，至高雄市鼓山區戶政事務所辦理結婚登記，使
    該戶政事務所公務員，將丁○○與乙○○結婚之不實事項，
    登載於所掌之戶籍登記資料上，足生損害於戶政機關對戶政
    資料管理之正確性。因認被告丙○○共同涉犯刑法第214 條
    使公務員登載不實文書罪嫌。
  (二)按犯罪事實應依證據認定之，無證據不得認定其犯罪事實；
    不能證明被告犯罪者，應諭知無罪之判決，刑事訴訟法第15
    4 條第2 項、第301 條第1 項定有明文。又事實之認定，應
    憑證據，如未能發現相當證據，或證據不足以證明，自不能
    以推測或擬制之方法，為裁判基礎。且認定犯罪事實所憑之
    證據，雖不以直接證據為限，間接證據亦包括在內，然而無
    論直接證據或間接證據，其為訴訟上之證明，須於通常一般
    之人均不致有所懷疑，而得確信其為真實之程度者，始得據
    為有罪之認定，倘其證明尚未達到此一程度，而有合理之懷
    疑存在而無從使事實審法院得有罪之確信時，即應由法院為
    諭知被告無罪之判決，最高法院40年台上字第86號、76年台
    上字第4986號判例意旨參照。
  (三)公訴人認被告丙○○涉犯使公務員登載不實文書罪嫌，無非
    係以被告辛○○於警詢中供稱：我與甲○○媒介丁○○至越
    南辦理結婚，丙○○知情也同意等語（警卷第7 頁）；被告
    甲○○亦稱：丙○○知情，但沒有參與等語（警卷第3頁）
    ；被告丙○○於警詢中亦自承：是我拜託辛○○，轉達甲○○辦理，因甲○○越南有熟，…是我與辛○○拿10萬元委請
    甲○○帶丁○○至越南辦理真結婚，不是假結婚等語（警卷
    第10、11頁）為立論基礎。
  (四)訊據被告丙○○堅詞否認有上開犯行，辯稱：我不知道丁○○是要去假結婚，是丁○○第二次出國的時候，我找不到丁○○要吃飯的時候，就問辛○○，辛○○才跟我說小孩出國
    去娶老婆了，這時候飛機應該已經離境了等語。經查：
  1.證人即共同被告丁○○於警詢時即證述：辛○○知道我去越
    南是假結婚的，我父親丙○○不知情；又稱：只有甲○○與
    辛○○知道我與乙○○假結婚，而且是他們2 人介紹我與越
    南女子乙○○假結婚的等語（警卷第15、19頁）。本件被告
    丁○○既然要揭發此事，果被告丙○○確然知情並有參與本
    件假結婚乙事，衡情當無替被告丙○○隱瞞之理，故被告丁○○上開警詢所證，應非無由。從而，被告丙○○是否為上
    開犯行，已非無疑。
  2.證人即被告辛○○於本院審理中復結證稱：（提示警卷第7
    、8頁，你說你跟丙○○同居十萬元是由妳的戶頭領出，偵
    卷第8頁你稱你拿了十萬元給王，你這十萬元是從哪一個戶
    頭提出來的？）錢是我拿出來的沒有錯，是從我的女兒謝憶
    茹在華南銀行的戶頭領出來的（訴卷第112頁）。又證稱：
    （問：你究竟是否有跟丙○○商量過說由你拿十萬元出來交
    給甲○○？）沒有。（提示警卷第6、7頁並告以要旨）我忘
    了我有沒有講過丙○○拜託我，再由我拜託甲○○，…但實
    際上丙○○真的沒有拜託我。至於甲○○在警局所筆錄與我
    的為什麼相符我也不知道，甲○○的筆錄其實我是直到上個
    月丙○○把筆錄轉交給我，本案的筆錄我才看到。我真的不
    知道為何會與他的筆錄相同。（問：對於警卷第7頁所稱是
    你拿十萬元給甲○○，帶丁○○到越南結婚，但是警卷筆錄
    似乎並沒有提到這十萬元跟丙○○有關，為何丙○○會在警
    詢時主動供稱，十萬元是他丙○○與辛○○拿出來？）這十
    萬元是我自己拿的跟丙○○無關，但我也沒有辦法證明有出
    這十萬元。我不知道為什麼丙○○會說十萬元也是他拿的，
    我在猜也許他是想錢都是我們一起的等語（訴卷第145頁）
    。況辛○○究竟有無拿10萬元請甲○○帶丁○○去越南辦理
    結婚乙事，非無疑議，已如上述，且被告丙○○確未陪同丁○○前往越南，故尚難僅憑被告丙○○於警詢時所供：伊與
    辛○○有拿10萬元請甲○○帶丁○○至越南辦理結婚等語，
    即遽為不利於被告丙○○之認定。
  (五)綜上，公訴意旨所舉上開證據，尚不足以證實被告丙○○有
    共同使公務員登載不實文書犯行。此外，本件復查無其他積
    極證據，足資認定被告丙○○有何公訴意旨所稱前開犯行，
    揆諸上揭法條及判例之說明，自應為被告丙○○無罪之諭知
    。
據上論斷，應依刑事訴訟法第299條第1項前段、第301條第1項、
第306 條，刑法第2 條第1 項前段、第214 條，修正前刑法第28
條、第47條、第62條、第41條第1 項前段，刑法施行法第1 條之
1 、廢止前罰金罰鍰提高標準條例第2 條，中華民國九十六年罪
犯減刑條例第2 條第1 項第3 款、第7 條，判決如主文。
本案經檢察官己○○到庭執行職務。
中    華    民    國    98    年    3     月    13    日
                  刑事第四庭  審判長法  官  洪碩垣
                                    法  官  葉文博
                                    法  官  張  震
以上正本證明與原本無異。
如不服本判決應於收受送達後10日內向本院提出上訴書狀，並應
敘述具體理由；如未敘述上訴理由者，應於上訴期間屆滿後20日
內向本院補提理由書（均須按他造當事人之人數附繕本）「切勿
逕送上級法院」。
中    華    民    國    98    年    3     月    13    日
                                    書記官  鄒秀珍
附錄法條：
中華民國刑法第214條（使公務員登載不實罪）
明知為不實之事項，而使公務員登載於職務上所掌之公文書，足
以生損害於公眾或他人者，處3年以下有期徒刑、拘役或5百元以
下罰金。


司法院資訊處製作；財團法人民間司法改革基金會備份。
